【裁判字號】    98,上易,1899
【裁判日期】    990224
【裁判案由】    詐欺
【裁判全文】
臺灣高等法院臺中分院刑事判決        98年度上易字第1899號
上  訴  人  臺灣臺中地方法院檢察署檢察官
上  訴  人
即  被  告  己○○
被      告  丙○○
            戊○○
            乙○○
            甲○○
上列上訴人因被告詐欺案件，不服臺灣臺中地方法院98年度易字
第2721號中華民國98年10月13日第一審判決（起訴案號：臺灣臺
中地方法院檢察署98年度偵字第 15307號），提起上訴，本院判
決如下：
    主    文
原判決關於己○○、丙○○、戊○○、乙○○、甲○○部分均撤
銷。
己○○、丙○○、戊○○、乙○○、甲○○，均無罪。
    犯罪事實
一、公訴意旨略以：被告己○○自民國98年3月10日起，參與以
    真實姓名年籍不詳、綽號「董仔」之成年男子（下稱「董仔
    」）為首腦所組成之電話詐欺取財集團，共同基於為自己不
    法所有之犯意聯絡，由被告己○○依「董仔」之指示，由其
    於98年3月10日，以每月新台幣（下同）2萬5000元，承租位
    於臺中市○○區○○路67之3號6樓之居處，作為電話詐騙大
    陸地區成年被害人之據點（即詐騙電信機房，俗稱公司），
    被告己○○並擔任前開據點之現場負責人，「董仔」則負責
    提供其所有、供集團詐騙所需之電腦、網路設備、電話機具
    、教戰守則、大陸地區成年被害人基本資料等物品等事宜，
    俟籌畫完備，前開詐騙電信機房即於同日開始運作，並自98
    年3月15日起至同年6月18日中午12時，即後述為警搜索查獲
    時止，與有犯意聯絡之被告胡智凱（綽號「守俊」；自98年
    6月17日起參與，經原審判決有罪，緩刑確定）、被告黃重
    嘉（綽號「阿嘉」；自98年6月17日起參與，經原審判決有
    罪，緩刑確定）、被告丙○○（綽號「阿寶」；自98年3月
    起參與，）、被告戊○○（綽號「阿峰」，自98年3月間開
    始參與，居所由己○○提供）、被告甲○○（綽號「草莓」
    ；自98年3月起參與，居住在犯罪地點）、被告乙○○（綽
    號「妹妹」，自3月間起參與，居住在犯罪地點）及被告康
    乃儀（綽號「大姐」，經原審判決有罪，緩刑確定），共同
    基於為自己不法所有詐欺取財之犯意聯絡，陸續參與前開詐
    欺取財集團，而其等之詐欺取財分工方式為：由被告己○○
    操作電腦主機系統，透過網路隨機大量撥號給中國大陸地區
    室內電話，接到電話之不特定大陸地區成年被害人接通後會
    有語音通知，內容佯稱：有欠繳電話費，須儘快繳費並要求
    回撥所留電話之不實簡訊，大陸地區成年被害人依指示回撥
    電話後，會先接通至第1線之人員即假扮中國電信客服人員
    之被告乙○○、康乃儀、甲○○，上開人等會要求來電之大
    陸地區成年被害人儘速繳費，若該等被害人表示沒有申辦該
    號碼，第1線之人員會要求該等被害人報案，佯裝幫忙轉接
    ，隨即轉至第2線即假扮大陸地區公安人員之被告胡智凱、
    黃重嘉、丙○○、戊○○、己○○，第2線之人員假裝受理
    報案並告知係遭他人冒辦電話，並佯稱該等被害人之某一金
    融帳戶亦遭盜用，旋騙取該等被害人之金融帳戶資料，再將
    資料抄寫交付被告己○○，被告己○○再將被害人之年籍資
    料、電話、帳戶之帳號及帳戶餘額等，傳送「董仔」，再由
    其詐欺集團成員中之姓名年籍不詳之人員，詐騙大陸民眾，
    致使大陸地區姓名年籍不詳之成年被害人均陷於錯誤，依「
    董仔」等人指示將其金融帳戶內之金錢匯款指定之大陸地區
    金融機構帳戶內，前開詐欺取財集團中在大陸地區擔任車手
    之成員再經「董仔」之通知，即將該等被害人遭詐騙之金錢
    提領一空。得手後，由「董仔」發放並分配報酬予被告己○○，再由被告己○○按詐欺而得之金額分別分配第1線人員
    、第2線人員5%至7%之報酬。嗣經警持臺灣臺中地方法院核
    發之搜索票，於98年6月18日14時55分許，在臺中市○○區
    ○○路67之3號6樓，查獲己○○、胡智凱、丙○○、戊○○
    、黃重嘉、康乃儀、甲○○、乙○○、陳岳憲、張郡嫺、江
    小玲、陳秀寶（陳岳憲以下4人另經檢察官為不起訴處分）
    等人，並扣得己○○、董仔等人所有供前揭詐欺取財所用、
    預備之電話機14具、無線電2支、碎紙機1台、詐欺教戰守則
    1袋、voip gateway9台、數據機1台、IP分享器2台、教戰守
    則電子檔隨身碟1支、被害人資料手抄本1袋、筆記型電腦1
    台、列表機1台、計算機3台、手抄被害人資料6張、大陸電
    信手抄資料1份、詐欺手抄資料6張及詐欺錄音筆1支，因認
    被告己○○、丙○○、戊○○、乙○○、甲○○涉有刑法第
    339條第1項之詐欺取財罪嫌云云。
二、按犯罪事實應依證據認定之，無證據不得認定犯罪事實，刑
    事訴訟法第154條第2項定有明文。又刑事訴訟法所謂認定犯
    罪事實之證據，係指足以認定被告確有犯罪行為之積極證據
    而言，該項證據自須適合於被告犯罪事實之認定，始得採為
    斷罪資料；如未能發現相當證據，或證據不足以證明，自不
    能以推測或擬制之方法，以為裁判基礎（最高法院29年上字
    第3105號判例、40年台上字第86號判例可資參照）。又依最
    高法院32年上字第67號判例揭示，認定犯罪事實所憑之證據
    ，固不以直接證據為限，間接證據亦應包含在內，惟採用間
    接證據時，必其所成立之證據，在直接關係上，雖僅足以證
    明他項事實，而由此他項事實，本於推理之作用足以證明待
    證事實者，方為合法，若憑空之推想，並非間接證據。至於
    被害人之陳述如無瑕疵，且就其他方面調查又與事實相符，
    固足採為科刑之基礎，倘其陳述尚有瑕疵，而在未究明前，
    遽採為論罪科刑之根據，即難認為適法。另告訴人之告訴，
    係以使被告受刑事訴追為目的，是其陳述是否與事實相符，
    仍應調查其他證據以資審認（最高法院61年台上字第3099號
    判例、52年台上字第1300號判例參照）。而上開判例所謂之
    無瑕疵，應係指被害人所為不利被告之陳述，與社會上之一
    般生活經驗或卷附其他客觀事證並無矛盾而言，至所謂就其
    他方面調查認與事實相符，非僅以所援用之旁證足以證明被
    害結果為已足，尤須綜合一切積極佐證，除認定被告確為加
    害人之外，在推理上無從另為其他合理原因之假設而言。末
    按刑事訴訟法第161條已於91年2月8日修正公布，其第1項規
    定：檢察官就被告犯罪事實，應負舉證責任，並指出證明之
    方法。因此，檢察官對於起訴之犯罪事實，應負提出證據及
    說服之實質舉證責任。倘其所提出之證據，不足為被告有罪
    之積極證明，或其指出證明之方法，無從說服法院以形成被
    告有罪之心證，基於無罪推定之原則，自應為被告無罪判決
    之諭知 (最高法院92年台上字第128號判例參照）。
三、公訴意旨認被告己○○、丙○○、戊○○、乙○○、甲○○
    涉犯詐欺取財罪嫌，無非係以：(1)被告己○○之供述，證明
    ：曾詐騙2次得逞，自「董仔」處朋分款項金額6-7萬元，有
    詐欺既遂。甲○○、乙○○、丙○○、戊○○等人均自98年
    3月即參與詐騙之事實。(2)被告丙○○之供述：「自98年3月
    底，開始扮演假公安。告知大陸民眾欠繳電話費，將電話費
    匯至其等指定之銀行帳戶。詐騙 1次成功，得獲利7%，迄今
    自己○○處取得現金3000多元，至今詐騙2個大陸民眾得逞
    ，金額約4萬多元。若我們有騙到錢，己○○會發給我們。
    教戰守策是己○○交給我們的。」等語，證明：被告己○○
    詐欺既遂之事實。(3)被告戊○○之供述：「自98年5月初至5
    月中參予，若成功可得詐騙金額5-7%之佣金。被告己○○有
    告訴我成功1件。我沒拿到錢，是扣之前預支的」等語，證
    明：被告己○○等人詐欺既遂之事實。(4)被告黃重嘉之供述
    ：「我正在學習充當公安局人員接受被害人報案。薪資是以
    騙大陸人士金額7%為酬勞。我於98年6月16日加入」等語，
    證明：被告黃重嘉等人共同涉嫌詐欺取財之犯行。(5)被告乙○○之供述：「我與甲○○住在該處。己○○應該在4月中
    旬左右開始經營電話詐騙。我是6月初開始接聽電話。女生
    薪資是由詐騙所得抽5%。其他人有詐騙成功。己○○負責發
    送詐欺簡訊。我經手的詐騙行為約有1-200次，是己○○教
    導我們詐騙大陸民眾」等語，證明：被告乙○○與被告己○○等人共同涉犯詐欺取財之犯行。(6)被告康乃儀之供述：「
    我於6月17日13時許，進入該公司，由己○○應徵，己○○
    告訴我接聽電話，該公司是詐欺集團，詐騙的對象為大陸人
    民。我經手約有10幾次」等語，證明：被告康乃儀與被告己○○等人涉嫌共同詐欺之事實。(7)被告甲○○之供述：「我
    於98年3月、4月搬到此處居住。我是擔任中國大陸地區電信
    公司客服人員。98年4月中旬，己○○等人開始詐騙大陸人
    民。我於6月份開始接電話。」等語，證明：被告甲○○與
    被告己○○等人涉嫌共同詐欺之事實。(8)證人張郡嫺、陳秀
    寶、江小玲、陳岳憲之證述，證明：均為第一天到此處應徵
    工作。張郡嫺等由甲○○拿）（詐騙之）教戰守則給證人張
    郡嫺等人參考。陳岳憲乃由己○○介紹進入之事實。(9)假公
    安之教戰手策，證明：被告等人向不特定之大陸民眾訛稱遭
    他人冒名申設手機，並騙取大陸民眾繳納電話費用或由假公
    安製作報案證明，致大陸民眾陷於錯誤，而匯款至指定帳戶
    。(10)被告己○○經查扣之隨身碟音檔譯文，證明：被告等人
    對中國大陸民眾施行詐騙之情形。扣案如事實欄所示之物
    ，證明，被告等人涉嫌詐騙大陸民眾等情，為其主要論據。
    然訊諸上訴人即被告己○○（下稱被告己○○）、被告丙○○、戊○○、乙○○、甲○○等人於本院固對於上揭時地參
    與上揭之詐騙集團而為詐欺犯罪等情為認罪之表示（本院卷
    第65頁背面），被告己○○復於原審自承伊等詐騙得手之次
    數為2次，金額約為6、7萬人民幣（原審卷第23頁），惟被
    告己○○於本院陳稱：伊等只騙2人，但不是原審判決書所
    記載之人等語（本院卷第82頁反面、87頁反面），被告丙○○、戊○○於本院陳稱：原審判決所載之人非伊等所詐騙等
    語（本院卷第87頁反面），被告乙○○於本院陳稱：伊不知
    伊等騙了誰（本院卷第87頁反面），被告甲○○於本院陳稱
    ：詐騙的情形，伊忘記了等語（本院卷第87頁反面）。
四、次按被告之自白，不得作為有罪判決之唯一證據，仍應調查
    其他必要之證據，以察其是否與事實相符，刑事訴訟法第15
    6條第2項定有明文。職是，以被告之自白為主要證據方法，
    仍應調查其他證據以核對被告自白是否與本案犯罪事實相符
    ，並且須足以達到令人確信而無所懷疑之程度。如前述，檢
    察官既對於起訴之犯罪事實，應負實質舉證責任，自應及於
    證明犯罪行為之人、事、時、地、物、犯罪方法、犯罪結果
    ，及其犯罪行為與犯罪結果之因果關係等事實，且其所舉之
    證據必須與所欲證明之犯罪事實具直接關聯性。而於94年2
    月4日新刑法修正公布，於95年7月1日施行後，國家刑罰權
    既改採一罪一罰原則，則檢察官對於被告之各次犯罪行為之
    人（被告、共犯及其年齡、被害人及其年齡）、事、時、地
    、物、犯罪方法、犯罪結果，及其犯罪行為與犯罪結果具因
    果關係等犯罪事實，均應以具有直接關聯性之證據而為明確
    之舉證。經查：
  (一)被告己○○、丙○○、戊○○、乙○○、甲○○等人，於警
    詢、偵查及法院審理，雖坦承有參與上開所示之詐騙集團，
    並詳述各人之分工情形，於原審及本院復為認罪之表示，惟
    對渠等究於何時？何地？對何對象？詐騙若干財物？是否已
    得手？等節均未供明。公訴意旨對此等各節亦均付之闕如，
    未為舉證及認定。而上開公訴意旨所列舉之證據方法，除編
    號(10)即查扣自被告己○○之隨身碟音檔之譯文（見偵查卷第
    170-175頁）外，餘證據方法均僅能證明被告己○○、丙○○、戊○○、乙○○、甲○○等人確有參與上開所示之詐騙
    集團而為詐騙行為之事實，但仍不足證明被告己○○、丙○○、戊○○、乙○○、甲○○等人或其詐欺集團其他成員究
    於何時？何地？對何對象？詐騙若干財物？是否已得手？等
    節之犯罪事實。
  (二)原審法院固依上開公訴意旨所列舉之證據方法編號(10)即查扣
    自被告己○○之隨身碟音檔之譯文內容，以及偵查卷附之偵
    查員梁家賢所製作之職務報告內容（偵查卷第177-180頁）
    ，而認定被告己○○、丙○○、戊○○、乙○○、甲○○等
    人「總計於上開期間內，遭詐騙之大陸地區民眾有常明娟、
    翟南興、曹貴玲、陳曉紅及高小姐等五人以上，得手之次數
    至少為2次，金額至少為6～7萬元人民幣」等情。然揆諸該
    隨身碟音檔之譯文（本院按，係承辦員警陳炳甫所翻譯製作
    ），其內固顯示「Ａ女（中國電信客服）」、「Ａ男（廣州
    公安）」分別與「常明娟」、「曹貴玲」為對話，然僅止於
    要求「常明娟」儘快攜帶金融卡去自動櫃員機查詢餘額，對
    「曹貴玲」之對話，則語意及目的均不明；且觀之譯文內容
    ，其電話詐騙之行為時間不明，亦均無法證明究係何人冒充
    「Ａ女（中國電信客服）」、「Ａ男（廣州公安）」，不足
    認係被告己○○、丙○○、戊○○、乙○○、甲○○等人或
    其等所參與之詐欺集團其他成員所為；甚且「常明娟」、「
    曹貴玲」二人最終是否有受騙？有無匯款？金額若干？依譯
    文內容均無法判明。至偵查卷附之警方職務報告，固載明警
    方曾撥打電話予疑似被害人「翟南興」、「曹貴玲」、「陳
    曉紅」及「高小姐」等人以查證被詐騙之情形，然其報告亦
    載明查證結果：「翟南興」於接聽警方承辦人員去電後，告
    以「不要再騙了」，即將電話掛斷；「曹貴玲」於接聽警方
    去電後，直接罵警方承辦人員「王八蛋，不要再騙了」，即
    將電話掛斷；「陳曉虹」則其電話均語音及漫遊，無法聯繫
    上；「高小姐」則電話不明等情。是以偵查卷附之警方職務
    報告，亦不足證明「常明娟」、「翟南興」、「曹貴玲」、
    「陳曉紅」及「高小姐」等五人於何時？何地？曾受被告己○○、丙○○、戊○○、乙○○、甲○○等人或其等所參與
    之詐欺集團其他成員詐騙？及詐騙若干金額？
五、綜上所述，己○○、丙○○、戊○○、乙○○、甲○○固自
    白參與上開詐欺集團，然檢察官前揭所舉之證據，尚難謂已
    對於被告之各次犯罪行為之人（被告、共犯及其年齡、被害
    人及其年齡）、事、時、地、物、犯罪方法、犯罪結果，及
    其犯罪行為與犯罪結果具因果關係等犯罪事實，善盡以直接
    關聯性之證據證明被告等人確有為犯罪行為之實質舉證責任
    ，基於被告之自白不得作為有罪判決之唯一證據原則，而本
    院在得依或應依職權調查證據之範圍內，復查無其他積極明
    確之證據，足以認定被告己○○、丙○○、戊○○、乙○○
    、甲○○等人有檢察官所指之罪行，自屬不能證明被告己○○、丙○○、戊○○、乙○○、甲○○等人犯罪。被告己○○上訴意旨認原審判決量刑過重；檢察官上訴並未補充舉證
    責任，猶認原審判決對被告己○○、丙○○、戊○○、乙○○、甲○○等人量刑過輕，雖均為無理由。惟原審未為詳查
    ，遽對被告己○○、丙○○、戊○○、乙○○、甲○○等人
    論罪科刑，即有未合，自應由本院將原判決撤銷，並為被告
    無罪之諭知。
據上論斷，應依刑事訴訟法第369條第1項前段、第364條、第301
第1項前段，判決如主文。
本案經檢察官丁○○到庭執行職務。
中    華    民    國    99    年    2     月    24    日
            刑事第五庭  審判長法  官  趙  春  碧
                              法  官  林  宜  民
                              法  官  賴  恭  利
上列正本證明與原本無異。
不得上訴。
                              書記官  林  育  萱
中    華    民    國    99    年    2     月    24    日

司法院資訊處製作；財團法人民間司法改革基金會備份。
